【裁判字號】    95,家上,38
【裁判日期】    950627
【裁判案由】    離婚
【裁判全文】
臺灣高等法院臺南分院民事判決  95年度家上字第38號
上  訴  人  乙○○
被  上訴人  甲○○
上列當事人間請求離婚事件，上訴人對於中華民國95年1月19日
臺灣臺南地方法院第一審判決（95年度婚字第2號）提起上訴，
本院於95年6月13日言詞辯論終結，判決如下：
      主      文
上訴駁回。
第二審訴訟費用由上訴人負擔。
      事      實
甲、上訴人方面：
一、聲明：(一)原判決廢棄。(二)前開廢棄部分，被上訴人在第一審
    之訴駁回。
二、陳述：除與原判決記載相同者，茲引用之外，補稱：
  (一)被上訴人所言不實，上訴人兩年來有給付被上訴人生活費用
    每月新台幣（下同）1萬元。兩年來才去過一次ＫＴＶ唱歌
    ，並不是去玩女人。
  (二)證人劉昱禮在嘉義讀大學，不常回家，所言證詞只是道聽塗
    說。證人劉夙錡是職業軍人，偶而回家一趟，所言之詞不足
    為證。
  (三)被上訴人靠著兩個孩子已經長大，可以獨立了，身邊又存有
    可觀之積蓄，只因上訴人假日打個家庭麻將，就想與上訴人
    離婚，實無天理。
  (四)上訴人是因為回家看不到人，才出去找朋友喝茶、聊天，上
    訴人改變很多，也把家裡整理好，要上訴人每月多給被上訴
    人1萬元，上訴人也同意，但是被上訴人還是不肯回家。上
    訴人現在已經改正了，沒有玩麻將，也照被上訴人之意思，
    都有回家，應該給上訴人一次機會。
三、證據：除援用第一審所提證據外，補提出戶籍謄本1件。
乙、被上訴人方面：
一、聲明：上訴駁回。
二、陳述：除與原判決記載相同者，茲引用之外，補陳：
    由於小孩與上訴人打架，小孩不願意回家住，且是小孩贊同
    其訴請離婚，讓上訴人知錯，目前在台南市租房子與小孩在
    一起。長久以來，已對上訴人無信任感，目前不考慮繼續維
    持婚姻關係，上訴人日後若有悔過，係以後可否復合的問題
    ，原審判准離婚，並無不合，請求判決駁回上訴人之上訴。
      理      由
一、被上訴人主張：兩造於民國（下同）70年5月7日結婚，婚後
    上訴人沈迷賭博，負債累累，由被上訴人負責償還部分賭債
    ，最近幾年又不給付家庭生活費用負擔家計，屢勸不聽，又
    常至ＫＴＶ玩樂找女人，二位小孩對父親之行為均甚反感，
    並贊成被上訴人訴請離婚，兩造之婚姻確有破綻已難繼續維
    持，依民法第1052條第2項之規定，訴請離婚等語。
二、上訴人則以：伊有給付被上訴人生活費用，過去雖偶有打麻
    將但現在已經改正，沒再玩麻將，也依被上訴人之意思，下
    班後都回家不外出，被上訴人應該給悔改機會，不願意離婚
    等語，資為抗辯。
三、查兩造係夫妻，現婚姻關係仍存續中，育有長女劉夙錡、長
    子劉昱禮，有戶籍謄本附卷可稽（本院卷第7至8頁）。兩造
    所生長女劉夙錡為現役職業軍人，目前就讀成大研究所，長
    子劉昱禮目前就讀中正大學四年級，被上訴人與小孩在外租
    屋居住，未與上訴人同住等事實，為兩造所不爭，亦堪採信
    。
四、按有民法第1052條第1項所列10款以外之重大事由，難以維
    持婚姻者，夫妻之一方得請求離婚，但其事由應由夫妻之一
    方負責者，僅他方得請求離婚，民法第1052條第2項定有明
    文。又是否有難以維持婚姻之重大事由，應斟酌破壞夫妻共
    同生活之具體情事，是否客觀上達於動搖夫妻之共同生活，
    致婚姻已生破綻而無回復之希望，且客觀上任何人倘處於同
    一境況，均將喪失維持婚姻意欲之程度判斷之，即應從婚姻
    之目的加以觀察，且婚姻係以終生共同生活為目的之一男一
    女之合法結合關係，故夫妻為謀共同生活體之幸福營運，即
    須夫妻互信、互諒，尤其夫妻以誠相待，俾建立永久持續性
    之包括精神、肉體、經濟等多層面之生活關係，是對家庭生
    活之美滿幸福有妨礙之情形，即得認其與此之所謂難以維持
    婚姻之重大事由相當，即應允許其離婚以消滅婚姻關係。依
    民法第1052條第2項但書規定，難以維持婚姻之重大事由，
    應由夫妻之一方負責者，僅他方得請求離婚，係為公允而設
    ，故難以維持婚姻之重大事由，夫妻雙方均須負責時，應比
    較衡量雙方之有責程度，僅責任較輕之一方，得向責任較重
    之他方請求離婚，或有責程度相同時，雙方均得請求離婚，
    始符公平。最高法院著有93年度台上字第987號、90年度台
    上字第1965、804號判決，並作有95年4月4日第5次民事庭決
    議可資參照。
  (一)被上訴人主張，上訴人婚後經常賭博，負債累累，不顧家庭
    生計一節，雖為上訴人所否認。惟查：
    (1)證人即兩造之子劉昱禮於原審證稱：「我父親常常賭麻將
      、六合彩，都是去職業賭場，就我所知道的，他欠我大伯
      父壹佰萬，也欠姑姑很多，還有欠另一個親戚貳佰萬。89
      年以後我爸爸就沒有負擔家庭生活費用，都是我媽媽在負
      擔，有一陣子我爸爸常去KTV玩樂‧‧‧」等語（原審95
      年度婚字第2號卷，第10頁）。
    (2)證人即兩造之長女劉夙錡於原審亦證稱：「平常假日我根
      本都沒有看到我爸爸‧‧‧我高中以前的生活費、教育費
      都是我媽媽在負擔，從89年之後，我爸爸就沒有負擔家庭
      生活費。」等語（同上卷，第11頁）。
      查上開二位證人，均係兩造所生之子女，衡情均應無偏袒
      任何一造之必要。且為人子女者，按諸常理，均希望父母
      合好，家庭和樂，未有故意為虛偽陳述，意欲破壞父母婚
      姻者。再者二位証人現今分別受大學、研究所教育，有相
      當之知識及判斷能力，在上大學住校前，均與父母即兩造
      共同生活，對父母之各種行為、互動、家庭經濟狀況，自
      有相當之瞭解，是其等所為上開証述，應屬事實，又二位
      証人之所言，互核一致，應堪採信。上訴人空言主張，二
      位証人並未住家裡，証言偏袒，不可採云云，自無足取。
    (3)被上訴人於原審曾提出二件悔過書，上訴人自承係其先前
      書立交被上訴人收執者，第一張悔過書載明上訴人沉迷賭
      博、甚至女人，積下龐大債務累，無法承擔家計，對家不
      關心，屢勸不改。…」（原審94年度家調字第118號卷第5
      頁），第2張悔過書則載明「我喜歡賭博打麻將，不顧家
      計。」，依被上訴人所述，二張悔過書書立時間，相隔約
      一年，依上開書面文字觀之，亦堪佐証，被上訴人至94
      年以前，多年來確有經常賭博，負債累累，經常出入KTV
      玩樂，不支付家庭生活費用之事實。上訴人抗辯其確有負
      擔家庭生活費用云云，尚無可採。
  (二)查賭博乃萬惡之根源，夫妻之一方不論係夫或妻，一旦沈迷
    於賭博，非但傷身，亦且將肇致傾家蕩產，此事時有所聞，
    上訴人既曾書立二份悔過書，據其自承，該悔過書係由兄妹
    家人開家庭會議後，由上訴人出具，表示真誠改過之意，乃
    書立迄今，仍未能撤底戒絕賭博，一旦放假未上班，即不見
    人影，在外賭博，造成上訴人與子女之衝突，父子多年不相
    見，間接影響夫妻之互愛、互信、互諒，二人已有一段時間
    別居，是兩造之婚姻基礎已動搖，兩造於庭訊時相互指責埋
    怨，已無愛戀之情存在，實難再共營幸福美滿之婚姻生活，
    堪認兩造有難以維持婚姻之重大事由存在。而此項造成婚姻
    破裂之重大事由，實起因於上訴人之嗜賭，乃可歸責於上訴
    人。
五、從而，被上訴人依民法第1052條第2項規定，訴請判決離婚
    ，於法有據，應予准許。原審判准兩造離婚，於法並無不合
    。上訴意旨指摘原判決不當，求予廢棄改判，為無理由，應
    駁回其上訴。 本件待證事實已臻明確，兩造其餘攻擊防禦
    方法及舉證，核與本件判決結果不生影響，爰不一一詳為論
    述，附此敘明。
六、結論：本件上訴為無理由，依民事訴訟法第449條第1項及第
    78條，判決如主文。
中    華    民    國    95    年     6    月    27    日
                  民事第二庭    審判長法  官  丁振昌
                                      法  官  李文賢
                                      法  官  吳上康
上為正本係照原本作成。
如對本判決上訴，須於判決送達後20日內向本院提出上訴狀，未
表明上訴理由者，應於上訴後20日內，向本院提出理由書（須附
繕本）。
中    華    民    國    95    年    6    月     29    日
                                      書記官  易慧玲
                                                  Ｊ


司法院資訊處製作；財團法人民間司法改革基金會備份。
